ACORDAO-COMPLETO-2533629

ACÓRDÃO 1160/2022 ATA 19/2022 - PLENÁRIO

VISTOS, relatados e discutidos estes autos de Solicitação do Congresso Nacional, que tratam de proposta de Comissão de Fiscalização Financeira e Controle da Câmara dos Deputados (CFFC) de realização de fiscalização com o objetivo de acompanhar as ações a serem empreendidas pela Agência Nacional de Telecomunicações e Ministério das Comunicações, no campo da qualidade da internet e da inclusão digital da população brasileira,
ACORDAM os Ministros do Tribunal de Contas da União, reunidos em sessão Plenária, ante as razões expostas pelo Relator, em:
9.1. conhecer da presente solicitação, por preencher os requisitos de admissibilidade previstos no art. 38, inciso I, da Lei 8.443/1992 c/c o art. 232, inciso III, do Regimento Interno do TCU e art. 4º, inciso I, alínea "b", da Resolução-TCU 215/2008;
9.2. determinar à Segecex que, juntamente com a SeinfraCom, adote as medidas necessárias à inclusão no plano de fiscalização de auditoria operacional para avaliar a atuação da Agência Nacional de Telecomunicações quanto aos compromissos de investimentos acordados em diversos instrumentos regulatórios e sua aderência às políticas públicas do setor, a exemplo da política de ampliação do acesso à banda larga, com qualidade e velocidade adequados, e da política de inclusão digital da sociedade brasileira, nos termos do art. 38, inciso I, da Lei 8.443/1992 c/c os arts. 232, inciso III, e 241 do Regimento Interno do TCU, bem como do art. 14, incisos I e II, da Resolução-TCU 215/2008;
9.3. autorizar a prorrogação de prazo para atendimento da presente solicitação do Congresso Nacional até 9/12/2022, excepcionalmente, tendo em vista a complexidade, materialidade e a abrangência dos temas abordados, de acordo com o art. 12 c/c o art. 15, inciso II, da Resolução-TCU 215/2008;
9.4. informar à Comissão de Fiscalização Financeira e Controle da Câmara dos Deputados (CFFC) e ao Deputado Áureo Ribeiro que, nos termos do art. 14, incisos I e II, da Resolução-TCU 215/2008, tão logo a fiscalização seja apreciada pelo Tribunal, o respectivo acórdão acompanhado do relatório e do voto que o fundamentam, será enviado à CFFC.

Solicitação do Congresso Nacional em que se requer a realização de auditoria nos termos do Plano Anual de Fiscalização e Controle - PAFC/2021, com o objetivo de acompanhar as ações a serem empreendidas pela Anatel e Ministério das Comunicações no campo da qualidade da internet e na inclusão digital da população brasileira.

Agência Nacional de Telecomunicações.

3. Interessados/Responsáveis: não há.

13.1. Ministros presentes: Ana Arraes (Presidente), Walton Alencar Rodrigues (Relator), Benjamin Zymler, Augusto Nardes, Aroldo Cedraz, Jorge Oliveira e Antonio Anastasia.
13.2. Ministro-Substituto convocado: Augusto Sherman Cavalcanti.
13.3. Ministro-Substituto presente: André Luís de Carvalho.

WALTON ALENCAR RODRIGUES

Adoto, como relatório, a instrução da unidade técnica (peças 8-10) :
Trata-se de solicitação de auditoria - Requerimento 65/2021, de autoria do Exmo. Sr. Deputado Federal Áureo Ribeiro, aprovado pela Comissão de Fiscalização Financeira e Controle da Câmara dos Deputados (CFFC) e remetido ao TCU pelo seu presidente, propondo que seja realizada "auditoria nos termos do Plano Anual de Fiscalização e Controle - PAFC/2021, com o objetivo de acompanhar as ações a serem empreendidas pela Anatel e Ministério das Comunicações no campo da qualidade da internet e na inclusão digital da população brasileira" (peça 2) .
2.	O expediente encaminhado pela referida comissão aborda o aumento da demanda da população brasileira pelo serviço de banda larga e pela universalização do acesso à internet nos últimos anos. Nesse sentido, são apresentados alguns dados  extraídos do site do Ministério das Comunicações que suportariam essa afirmação, quais sejam (peça 3, p. 1 e 2) : i) aumento do percentual de domicílios conectados, de 49,2%, em 2018, para 55,6%, em 2019; ii) aumento do percentual de domicílios urbanos que utilizam a internet, de 83,8%, em 2018, para 86,7%, em 2019; iii) aumento do percentual de domicílios conectados à internet na região Nordeste, de 69,1%, em 2018, para 74,3% em 2019.
3.	O referido expediente também apresenta dados de um levantamento realizado pelo Instituto Brasileiro de Geografia e Estatística (IBGE) que demonstra a falta de acesso à internet em 12,6 milhões de domicílios brasileiros. De acordo com essa pesquisa, "os principais motivos apontados foram: falta de interesse (32,9%) , serviço de acesso caro (26,2%) e o fato de nenhum morador saber usar a internet (25,7%) " (peça 3, p. 2) .
4.	Nesse contexto, destaca-se que "em paralelo a esse crescimento, a pandemia estabeleceu níveis de acesso à internet inéditos no país, e há notícias de parcelas da população que sofrem com a baixa qualidade ou mesmo com a ausência total de serviços digitais" (peça 3, p. 2) .
5.	Pelo exposto, solicita auxílio deste Tribunal, com fulcro no disposto no inciso X do art. 24 do Regimento Interno da Câmara dos Deputados, na realização de fiscalização das "ações em curso e planejadas para extensão e melhoria dos serviços oferecidos pelos órgãos governamentais" (peças 2 e 3) .
EXAME DE ADMISSIBILIDADE
6.	Os artigos 4º, inciso I, alínea "b", da Resolução-TCU 215/2008, e 232, inciso III, do Regimento Interno do TCU conferem legitimidade ao presidente da Comissão de Fiscalização Financeira e Controle da Câmara dos Deputados (peça 2) para solicitar informações e a realização de fiscalização ao Tribunal de Contas da União. 
7.	Assim, legítima a autoridade solicitante, cabe o conhecimento do expediente como solicitação do Congresso Nacional.
EXAME TÉCNICO
8.	A proposta de fiscalização aprovada pela Comissão de Fiscalização Financeira e Controle da Câmara dos Deputados e encaminhada ao Tribunal pelo seu presidente é muito ampla, dado que solicitou o acompanhamento de ações do Ministério das Comunicações e da Agência Nacional de Telecomunicações (Anatel) relacionadas à inclusão digital da população brasileira e à qualidade da internet. Em razão disso, a SeinfraCOM demandou à Assessoria Parlamentar do TCU a intermediação da realização de uma reunião com o solicitante, para que se delimitasse o objeto da fiscalização a ser realizada para atender a presente solicitação.
9.	Após tratativas da Assessoria Parlamentar deste Tribunal com o Gabinete do Exmo. Sr. Deputado Federal Áureo Ribeiro, presidente da CFFC, a reunião com esse parlamentar foi realizada no dia 13/3/2022, nos termos do art. 12 da Resolução-TCU 215/2008. Tendo em vista o que foi colocado pelo parlamentar solicitante nessa reunião, ficou acordado com o presidente da CFFC a realização de acompanhamento para avaliar os compromissos estabelecidos em diversos instrumentos regulatórios junto à Anatel e sua aderência às políticas públicas do setor de telecomunicações, em especial a de ampliação do acesso à banda larga e a de inclusão digital.
10.	Trata-se de proposta de fiscalização relevante, dada a existência de riscos de que a execução dos compromissos de abrangência previstos em atos regulatórios da Anatel não atenda aos objetivos de políticas públicas, como a expansão do acesso à banda larga, com qualidade e velocidade adequadas, e a inclusão digital. Assim, essa proposta de fiscalização tem como objetivo a avaliação da eficácia dessas medidas regulatórias em relação à qualidade dos serviços de telecomunicações, à ampliação do acesso ao serviço de banda larga e à inclusão digital da população carente.
11.	A fiscalização proposta busca o entendimento aprofundado da utilização de atos regulatórios pela Anatel para a criação de obrigações às operadoras de telecomunicações, identificando os compromissos assumidos nos diversos instrumentos, eventuais sobreposições de metas, controles existentes, status atual de implantação e desempenho histórico no atingimento dessas metas por parte das empresas, bem como a eficácia dessa medidas em relação à ampliação do acesso à banda larga e à inclusão digital da sociedade brasileira.
12.	É importante trazer à baila que o Ministério das Comunicações e a Anatel, nos últimos anos, intensificaram a inclusão de compromissos de abrangência e outros compromissos de investimentos em diversos instrumentos regulatórios, em troca de recursos públicos que seriam arrecadados pelo Estado, como, por exemplo, os valores a serem recebidos por outorgas de radiofrequência e valores referentes ao pagamento de multas por descumprimento de obrigações regulamentares.
13.	Essa celebração de compromisso de investimentos tem previsão na Lei 9.472/1997 - Lei Geral de Telecomunicações (LGT) , no Decreto 9.612/2018, na Portaria-MCOM 1.924/2021, nos regulamentos de aplicação de sanções administrativas e de celebração e acompanhamento de termo de compromisso de ajustamento de conduta (TAC) da Anatel, dentre outros normativos.
14.	Em trabalhos anteriores realizados pelo TCU, foram feitas análises desses instrumentos regulatórios, como o Plano Geral de Metas de Universalização, avaliação sobre a elaboração de políticas públicas do setor de telecomunicações, editais de licitação e celebração de termos de ajustamentos de conduta e do processo sancionatório da Anatel, e identificou-se que a opção pela imposição de compromissos de investimento vem sendo cada vez mais utilizada.
15.	Nesses trabalhos, como o levantamento que avaliou a política nacional de banda larga, ficou demonstrado que existe um grande percentual da população brasileira que não tem acesso à internet, o que aumenta a desigualdade social, e possibilita a criação de um fosso digital para segmentos da população brasileira. Nessa fiscalização, recomendou-se ao ministério setorial que, na alocação de recursos da política pública de banda larga, utilize critérios que promovam a redução das desigualdades sociais e regionais, de acordo com o art. 3º, inciso III, da Constituição Federal.
16.	Assim, verifica-se a importância da inclusão do tema na atuação estratégica do Tribunal, dado que os gestores públicos têm se utilizado preponderantemente da troca de recursos públicos a serem arrecadados, pela imposição de compromissos de investimento, deixando de ser uma excepcionalidade conforme previsto na LGT, para se tornar uma prática na regulação do setor de telecomunicações; os compromissos de investimentos possuem alta materialidade; além da necessidade de se garantir que esses compromissos sejam alinhados com as políticas públicas e tenham como finalidade a redução das desigualdades regionais e sociais.
17.	Como visto, ao longo dos últimos anos, foram estabelecidos vários compromissos em detrimento da arrecadação pela União. Dentre outros, podemos citar os compromissos associados à concessão da telefonia fixa, definidos nos Planos Gerais de Metas de Universalização; o Programa Banda Larga nas Escolas (PBLE) , que foi resultado da troca da instalação de Postos de Serviços de Telecomunicações, pela conectividade das escolas públicas urbanas do Brasil; compromissos estabelecidos nos editais de licitação de radiofrequências do 3G, 4G e 5G, como a conexão de escolas, a construção da rede privativa do governo federal, a limpeza da faixa de 3,5 GHz e a execução do Programa Norte Conectado; compromissos estabelecidos nos TAC da TIM, Algar e Vivo; obrigações de fazer, que ocorrem quando a Anatel, em vez de aplicar uma multa, impõe a obrigação da realização de investimentos.
18.	É necessário que esses compromissos estejam alinhados com os objetivos e diretrizes definidos pelas políticas públicas estabelecidas na Constituição, em leis e normas infralegais, seguindo as prioridades e escopos definidos. Destaca-se que a valoração desses compromissos, que se situam na ordem de bilhões de reais, deve ser realizada seguindo as boas práticas de precificação e jurisprudências já estabelecidas, e que os órgãos setoriais devem realizar a fiscalização para garantir a correta implantação desses compromissos nos prazos e condições acordadas.
19.	O Tribunal já proferiu deliberações (determinações e recomendações) em diversos processos que envolveram a análise desses instrumentos, com a finalidade de promover uma melhoria nesse processo regulatório, para atingir os objetivos estabelecidos nas políticas públicas. Assim, é importante que o TCU fiscalize o atendimento e cumprimento dessas deliberações, como também analise o processo decisório do Ministério das Comunicações e da Anatel no estabelecimento desses compromissos e sua priorização, garantindo a transparência necessária para a sociedade.
20.	Assim, é fundamental que o TCU acompanhe como a Anatel está fiscalizando e garantindo a implantação desses compromissos, dado que alterações de escopo e de cronograma têm reflexos sociais e econômicos sobre os valores definidos na época da licitação ou da assunção dos compromissos pelas empresas.  Também é essencial que se verifiquem os meios que o ente regulador se utiliza para evitar a sobreposição de investimentos, dada a granularidade dos compromissos acordados e a diversidade de instrumentos regulatórios utilizados.
21.	O acompanhamento por parte deste Tribunal também se faz necessário sobre o aspecto de avaliação das políticas públicas setoriais, verificando o atendimento aos objetivos definidos e  ao interesse da coletividade na definição desses compromissos de investimento, bem como na análise da eficiência, efetividade, eficácia e economicidade na implantação dessas políticas públicas.
22.	Diante da relevância e da materialidade do objeto proposto, entende-se que, para atender integralmente a presente solicitação do Congresso Nacional, faz-se necessária a realização de fiscalização na modalidade de relatório de acompanhamento, para avaliar a atuação da Anatel quanto aos compromissos de investimentos acordados em diversos instrumentos regulatórios e sua aderência às políticas públicas do setor de telecomunicações, a exemplo da política de ampliação do acesso à banda larga, com qualidade e velocidade adequadas, e da política de inclusão digital da sociedade brasileira.
23.	São muitos os compromissos que foram estabelecidos durante os últimos anos pela Anatel e pelo Ministério das Comunicações, como os compromissos previstos no edital do leilão do 5G, ocorrido em 2021. De acordo com a Anatel, os lotes arrematados nas sessões realizadas em 4 e 5/11/2021 totalizaram R$ 47,2 bilhões, sendo que os valores das obrigações previstas para os diversos compromissos previstos no edital somaram R$ 42,4 bilhões. O art. 2º, incisos II, VII e VIII, da Portaria 1.924/2021/SEI-MCOM estabelece alguns dos compromissos dessa licitação. Além desses, foram previstos o compromisso de conectividade das escolas públicas brasileiras e a limpeza da faixa de 3,5 GHz.
Art. 2º Nas licitações de espectro de que trata o art. 1º, a Anatel deverá considerar:
 (...) 
II - estabelecimento de compromissos de abrangência, nos termos do Decreto nº 9.612, de 17 de dezembro de 2018, de forma complementar a outras políticas públicas vigentes, incluindo:
a) atendimento com banda larga móvel em tecnologia 4G ou superior, para cidades, vilas, áreas urbanas isoladas e aglomerados rurais, conforme classificação do Instituto Brasileiro de Geografia e Estatística (IBGE) , que possuam população superior a 600 habitantes;
b) cobertura de rodovias federais com banda larga móvel; e
c) redes de transporte de alta velocidade, preferencialmente em fibra óptica, para municípios ainda não atendidos.
 (...) 
VII - estabelecimento de obrigação de implantação do Programa Amazônia Integrada e Sustentável - PAIS, que compõe o Programa Norte Conectado;
VIII - estabelecimento de obrigação de implantação de uma Rede Privativa de Comunicação da Administração Pública Federal, nos termos do art. 12, I, do Decreto nº 9.612/2018, de propriedade da União, composta por:
a) rede móvel, limitada ao território do Distrito Federal, utilizando-se da faixa de radiofrequências de 703 MHz a 708 MHz e 758 MHz a 763 MHz para atendimento a atividades de segurança pública, defesa, serviços de socorro e emergência, resposta a desastres e outras atribuições críticas de Estado, incluindo as realizadas por entes federados, bem como para atendimento aos órgãos públicos federais; e
b) rede fixa para atendimento aos órgãos públicos federais, complementar à rede de governo existente.
24.	Também, foram previstos vários compromissos nos termos de ajustamento de conduta celebrados pela Anatel com as operadoras TIM, Algar e Telefônica. Segundo a Anatel, o valor de referência do TAC celebrado com a TIM, em junho de 2020, é da ordem de R$ 639 milhões. Dentre os compromissos estabelecido nesse TAC, citamos a implantação de banda larga com tecnologia 4G em 350 municípios ou distritos com menos de 30 mil habitantes desprovidos dessa tecnologia; a oferta de tecnologia 4G em 449 municípios não atendidos pela TIM; implantar fibra ótica em 238 municípios e ampliar a oferta de sinal de 4G na faixa de 700 MHz em 1.338 municípios.
25.	O TAC celebrado entre a Anatel e a Algar Telecom em dezembro de 2020, de acordo com dados dessa agência reguladora, teve como valor de referência R$ 44 milhões. Dentre os compromissos estabelecidos nesse acordo, está a implantação de Serviço Móvel Pessoal (SMP) com tecnologia 4G ou superior em dois distritos sede de municípios com população inferior a 30 mil habitantes, nove distritos não sede e 22 estações rádio base (ERBs) às margens de rodovia, com cobertura de áreas rurais próximas, onde essa tecnologia não esteja disponível.
26.	De acordo com a Anatel, no dia 28 de fevereiro de 2022, foi celebrado o TAC com a Telefônica Brasil S.A. O valor de referência desse acordo foi da ordem de R$ 435 milhões. Foram previstos diversos compromissos de melhoria, como a ampliação do atendimento da tecnologia 4G, com a implantação de 337 ERBs em 284 municípios, a ampliação da capacidade do 4G, com a implementação de 1.024 portadoras em 653 municípios e a implantação de três rotas de backbone de fibra ótica na região Nordeste, interligando 42 municípios.
27.	Ao longo da prestação do Serviço Telefônico Fixo Comutado (STFC) , prestado em regime público, foram estabelecidas várias obrigações nos Planos Gerais de Metas para a Universalização do STFC (PGMUs) . A título exemplificativo, foi estabelecida como obrigação no PGMU V a instalação de redes de alta capacidade de transmissão de dados (backhaul) em fibra ótica em 380 sedes de municípios e em 2.151 localidades que não dispõem dessa tecnologia.
28.	Podemos citar ainda, dentre os diversos compromissos estabelecidos, o PBLE, que atende a 65.286 escolas públicas urbanas, de acordo com a Anatel (dados de março de 2021) . O PBLE é um programa que provê a internet em escolas públicas do Brasil, fruto de um aditivo contratual nos termos de autorização do Serviço de Comunicação Multimídia (SCM) assinado pelas Concessionárias de telefonia fixa em 2008. Conforme esse aditivo contratual, as empresas se obrigam a prestar até 31/12/2025, de forma gratuita, o serviço de banda larga fixa para conexão à internet de todas as escolas públicas urbanas de ensino fundamental e médio e escolas públicas urbanas de formação de professores de ensino fundamental e médio de todos os entes da Federação, localizadas em sua área de prestação de serviço
29.	A Resolução TCU 215/2008 estabelece no seu art. 15, inciso II, o prazo de 180 dias para atendimento integral de Solicitação de Fiscalização do Congresso Nacional, contados da data de autuação do processo de SCN, salvo se prazo distinto for fixado pelo Colegiado solicitante ou ter sido acordado nos termos do art. 12 do mesmo normativo. O § 2º do mencionado art. 15 define que o prazo de atendimento pode ser prorrogado pelo Plenário se houver motivo que justifique a medida, limitado a uma única vez e por até metade do prazo original. 
30.	 O presente processo de SCN foi autuado em 15/12/2021 e não há manifestação da CFFC especificando o prazo máximo desejado para atendimento desta solicitação. Com isso, a SCN deveria ser atendida, isto é, instruída com proposta de mérito pela unidade técnica, analisada e relatada pelo Ministro Relator e apreciada pelo Plenário do TCU, até 12/6/2022. 
31.	Devido à abrangência, alta materialidade e à grande quantidade de compromissos estabelecidos pelo Ministério das Comunicações e pela Anatel ao longo dos últimos anos, para a realização da fiscalização, entende-se ser necessária a prorrogação do prazo para atendimento da presente solicitação do Congresso Nacional até 9/12/2022, estendendo o prazo por mais 180 dias, excepcionalmente. Acrescenta-se a isso a necessidade de uma fase de planejamento bem estruturada devido à complexidade da fiscalização.
CONCLUSÃO
32.	A presente solicitação do Congresso Nacional, formulada pelo presidente da CFFC/Câmara dos Deputados, atende aos requisitos de admissibilidade previstos nos arts. 4º, inciso I, alínea "b", da Resolução-TCU 215/2008, e 232, inciso III, do RI/TCU, devendo ser conhecida (itens 6-7 desta instrução) . 
33.	Por meio do documento encaminhado, solicitou-se ao TCU a realização de acompanhamento das ações a serem empreendidas pela Anatel e pelo Ministério das Comunicações relativas à qualidade da internet e à inclusão digital da população brasileira (itens 1-5 e 8 desta instrução) .
34.	Em acordo com o presidente da CFFC, definiu-se que a ação de controle a ser realizada por esta Unidade Técnica terá por escopo a avaliação da atuação do regulador quanto aos compromissos estabelecidos em diversos instrumentos regulatórios e sua aderência às políticas públicas do setor de telecomunicações, em especial a de ampliação do acesso à banda larga e a de inclusão digital (itens 9-11 desta instrução) .
35.	Nos termos examinados, diante da relevância e da materialidade do objeto proposto, entende-se que, para atender integralmente a presente solicitação do Congresso Nacional, considera-se necessário propor a prorrogação do prazo para atendimento da presente solicitação do Congresso Nacional por 180 dias, excepcionalmente, conforme dispõe o art. 15, inciso II, da Resolução-TCU 215/2008 (itens 12-29 desta instrução) .
PROPOSTA DE ENCAMINHAMENTO
36.	Ante todo o exposto, submete-se a presente solicitação do Congresso Nacional, formulada por intermédio do Ofício 79/2021/CFFC-P, pelo presidente da Comissão de Fiscalização Financeira e Controle, com base no Requerimento 65/2021, de autoria do Deputado Áureo Ribeiro, com fundamento no art. 14, incisos I e II, da Resolução-TCU 215/2008, à consideração superior, sugerindo encaminhar o presente processo ao Gabinete do Relator Ministro Walton Alencar Rodrigues, com proposta de:
a)	conhecer da presente solicitação, por preencher os requisitos de admissibilidade previstos no art. 38, inciso I, da Lei 8.443/1992 c/c o art. 232, inciso III, do Regimento Interno do TCU e art. 4º, inciso I, alínea "b", da Resolução-TCU 215/2008;
b)	autorizar a realização de fiscalização do tipo relatório de acompanhamento para avaliar a atuação da Agência Nacional de Telecomunicações quanto aos compromissos de investimentos acordados em diversos instrumentos regulatórios e sua aderência às políticas públicas do setor, a exemplo da política de ampliação do acesso à banda larga, com qualidade e velocidade adequados, e da política de inclusão digital da sociedade brasileira, nos termos do art. 38, inciso I, da Lei 8.443/1992  c/c os arts. 232, inciso III, e 241 do Regimento Interno do TCU, bem como do art. 14, incisos I e II, da Resolução-TCU 215/2008;
c)	solicitar a prorrogação de prazo para atendimento da presente solicitação do Congresso Nacional até 9/12/2022, excepcionalmente, tendo em vista a complexidade, materialidade e a abrangência dos temas abordados, de acordo com o art. 12 c/c o art. 15, inciso II, da Resolução-TCU 215/2008;
d)	informar à Comissão de Fiscalização Financeira e Controle da Câmara dos Deputados (CFFC) e ao Deputado Áureo Ribeiro que, nos termos do art. 14, incisos I e II, da Resolução-TCU 215/2008, tão logo a fiscalização seja apreciada pelo Tribunal, o respectivo acórdão acompanhado do relatório e do voto que o fundamentam, será enviado à CFFC.

não há

Não atuou.

SOLICITAÇÃO DO CONGRESSO NACIONAL. PROPOSTA DE FISCALIZAÇÃO E CONTROLE ACERCA DAS AS AÇÕES A SEREM EMPREENDIDAS PELA ANATEL E MINISTÉRIO DAS COMUNICAÇÕES NO CAMPO DA QUALIDADE DA INTERNET E NA INCLUSÃO DIGITAL DA POPULAÇÃO BRASILEIRA. DETERMINAÇÃO. IFXAÇAO DE PRAZO. COMUNICAÇÃO AOS SOLICITANTES.

SOLICITAÇÃO DO CONGRESSO NACIONAL (SCN)

Secretaria de Infraestrutura Hídrica, de Comunicações e de Mineração (SeinfraCOM).

Trata-se de solicitação de autoria do Senhor Deputado Federal Áureo Ribeiro, aprovado pela Comissão de Fiscalização Financeira e Controle da Câmara dos Deputados (CFFC) e remetido ao TCU pelo seu presidente, propondo que seja realizada auditoria com o objetivo de acompanhar as ações a serem empreendidas pela Agência Nacional de Telecomunicações e Ministério das Comunicações, no campo da qualidade da internet e da inclusão digital da população brasileira.
Dada a amplitude do tema proposto, a unidade técnica, com o apoio da Assessoria Parlamentar, realizou reunião com o Solicitante, no dia 13/3/2022, nos termos do art. 12 da Resolução-TCU 215/2008, para melhor delimitar o escopo das ações necessárias ao adequado atendimento da presente solicitação. 
Tendo em vista o que foi colocado pelo Senhor Deputado Federal Áureo Ribeiro nessa reunião, a unidade técnica propõe que seja autorizada a realização de fiscalização do tipo relatório de acompanhamento para avaliar a atuação da Agência Nacional de Telecomunicações quanto aos compromissos de investimentos acordados em diversos instrumentos regulatórios e sua aderência às políticas públicas do setor, a exemplo da política de ampliação do acesso à banda larga, com qualidade e velocidade adequados, e da política de inclusão digital da sociedade brasileira.
Feito breve resumo dos fatos, decido.
Conheço da presente solicitação por atender aos requisitos atinentes à espécie.
O espectro regulatório que define as possíveis escolhas relacionadas ao "preço do contrato de desestatização"[footnoteRef:2] engloba alternativas que vão desde a cobrança pelo direito de explorar determinada infraestrutura ou de oferecer serviço público, como por exemplo o valor de outorga em concessões, até obrigações, metas ou compromissos relacionados à expansão ou qualidade do serviço a ser provido, cuja implicação é a realização de investimentos ou despesas com tais objetivos. [2:  O preço do contrato pode ser definido como valor presente dos desembolsos (investimentos ou despesas) exigidos para ter o direito de explorar determinada infraestrutura ou ofertar determinado serviço.] 
Por meio de diversos instrumentos regulatórios, o Ministério das Comunicações e a Anatel vêm intensificando a implementação de compromissos a serem cumpridos pelas empresas, relacionados à abrangência dos serviços e à realização de investimentos, em alternativa a mecanismos que resultam na arrecadação de recursos públicos pelo Estado.
Como exemplos de tais situações, é possível citar as metas definidas nos Planos Gerais de Metas de Universalização, associadas à concessão da telefonia fixa; o Programa Banda Larga nas Escolas (PBLE) , que foi resultado da troca da instalação de Postos de Serviços de Telecomunicações, pela conectividade das escolas públicas urbanas do Brasil; os compromissos estabelecidos nos editais de licitação de radiofrequências do 3G, 4G e 5G, como a conexão de escolas, a construção da rede privativa do governo federal, a limpeza da faixa de 3,5 GHz e a execução do Programa Norte Conectado; os compromissos estabelecidos nos TAC da TIM, Algar e Vivo; e as obrigações de fazer, que ocorrem quando a Anatel, em vez de aplicar multa, impõe obrigação de realização de investimentos.
A celebração desses compromissos tem previsão na Lei 9.472/1997 (Lei Geral de Telecomunicações - LGT) , no Decreto 9.612/2018, na Portaria-MCOM 1.924/2021, nos regulamentos de aplicação de sanções administrativas e de celebração e acompanhamento de termo de compromisso de ajustamento de conduta (TAC) da Anatel, entre outros normativos.
Considerando a existência de riscos de que o cumprimento dos compromissos de abrangência, previstos em atos regulatórios da Anatel, não atenda aos objetivos de políticas públicas, como a expansão do acesso à banda larga, com qualidade e velocidade adequadas, e a inclusão digital, é oportuno, por meio da fiscalização a ser realizada:
aprofundar o entendimento acerca da utilização de atos regulatórios pela Anatel para a criação de obrigações às operadoras de telecomunicações;
identificar os compromissos assumidos por meio dos diversos instrumentos utilizados, eventuais sobreposições de metas, controles existentes, status atual de implantação e desempenho histórico no atingimento dessas metas por parte das empresas;
avaliar a eficácia dessas medidas em relação à qualidade dos serviços de telecomunicações, à ampliação do acesso à banda larga e à inclusão digital da sociedade brasileira.
Este Tribunal já proferiu deliberações em diversos processos que envolveram a análise dos instrumentos supracitados. Assim, para dar cumprimento à solicitação em questão, a unidade técnica deve apresentar síntese acerca do atendimento àquelas, bem como avaliar o processo decisório do Ministério das Comunicações e da Anatel no estabelecimento e priorização desses compromissos.
Fundamental avaliar se a atuação da Anatel tem sido efetiva para garantir a implantação dos compromissos firmados, dado que alterações de escopo e de cronograma têm reflexos sociais e econômicos sobre os valores definidos na época da licitação ou da assunção destes pelas empresas. 
Relevante verificar os meios que o ente regulador se utiliza para evitar a sobreposição de investimentos, dada a granularidade dos compromissos acordados e a diversidade de instrumentos regulatórios utilizados.
Finalmente, deve-se avaliar se os objetivos definidos nas políticas públicas setoriais e o interesse da coletividade estão adequadamente refletidos nos compromissos de investimento firmados.
Ante o exposto, ao acolher as análises apresentadas, divirjo da unidade técnica apenas quanto à forma de fiscalização. Isto porque o art. 241 do Regimento Interno deste Tribunal prevê que o acompanhamento é modalidade de fiscalização que se amolda para avaliar a regularidade (inciso I) ou o desempenho (inciso II) , ao longo de período predeterminado.
No caso em questão, é necessário, inicialmente, apresentar diagnóstico acerca do uso dos instrumentos em questão, avaliar seu desempenho em atingir os objetivos propostos, fazendo uso, entre outras estratégias, de síntese do cumprimento das deliberações do TCU que tratam do tema.
Após a apresentação de diagnóstico da situação atual, caso seja necessário acompanhar o desempenho futuro da Anatel ou do Ministério na implementação de compromissos relacionados a investimentos na expansão da cobertura e na melhoria da qualidade dos serviços, pode-se propor a realização de acompanhamento para tal.
Sendo assim, determino à SeinfraCom que realize auditoria operacional para avaliar a atuação do regulador quanto aos compromissos estabelecidos em diversos instrumentos regulatórios e sua aderência às políticas públicas do setor de telecomunicações, em especial a de ampliação do acesso à banda larga e a de inclusão digital.
Devido à abrangência do tema, à alta materialidade e à grande quantidade de instrumentos estabelecidos pelo Ministério das Comunicações e pela Anatel, é necessário prorrogar em 180 dias o prazo previsto pelo art. 15, inciso II, da Resolução TCU 215/2008 para o atendimento da presente solicitação do Congresso Nacional, até 9/12/2022. 
Ante o exposto, VOTO para que seja adotada a minuta de acórdão que trago ao exame deste Colegiado.
TCU, Sala das Sessões, em 25 de maio de 2022.
WALTON ALENCAR RODRIGUES 
Relator